【裁判字號】    98,簡,226
【裁判日期】    981221
【裁判案由】    廢棄物清理法
【裁判全文】
高雄高等行政法院簡易判決
                                       98年度簡字第226號
原      告  甲○○
被      告  高雄市政府環境保護局
代  表  人  乙○○  局長
上列當事人間廢棄物清理法事件，原告不服高雄市政府中華民國
98年8月20日高市府法一字第0980048637號訴願決定，提起行政
訴訟，本院判決如下︰
    主  文
原告之訴駁回。
訴訟費用由原告負擔。
    事實及理由
一、事實概要︰
    緣高雄市新興區公所於民國98年2月18日通知原告儘速改善
    其所有坐落高雄市新興區○○○路102號3樓及7樓等空屋(下
    稱系爭空屋）內之廢棄物，並副知被告。經被告於同年2月
    19日派員前往現場稽查，發現系爭空屋確有廢棄物未清除，
    影響公共衛生，於同年2月24日開立勸告單，請原告於同年3
    月6日前改善完成，嗣於同年3月9日14時45分前往複查，現
    場髒亂情事仍未改善，被告乃依法告發，並給予陳述意見之
    機會，原告雖於同年月20日提出書面陳述，惟經被告審酌調
    查證據及陳述意見後，仍認原告違反廢棄物清理法第11條第
    1款規定事實明確，乃依同法第50條第1款規定，裁處原告新
    臺幣（下同）1千5百元罰鍰。原告不服，提起訴願，經遭決
    定駁回，遂提起本件行政訴訟。
二、本件原告主張︰（一）行政罰既屬對人民權利義務關係重大
    不利益之行政處分，應有行政程序法第5條明確性原則之嚴
    格要求。又廢棄物清理法第27條規定：「在指定清除地區內
    嚴禁有下列行為：‧‧‧九、飼養禽、畜有礙附近環境衛生
    。十、張貼或噴漆廣告污染定著物。十一、其他經主管機關
    公告之汙染環境行為。」本條規定雖為針對不同的行為造成
    不同範圍的影響的禁止規定，但由此亦可明白「有礙環境衛
    生」與「污染環境」二者本質不同。行政處分就某具體個案
    情事所涉及範圍為何，自應說明清楚前後一致，否則即有違
    明確性原則之要求，行政處分應記載理由及法律依據，處分
    理由之記載，必須使處分相對人得以知悉行政機關獲致結論
    之原因，其應包括以下項目：1.法令之引述與必要之解釋。
    2.對案件事實之認定。3.案件事實涵攝於法令構成要件之判
    斷，得心證的論理過程。4.法律效果斟酌之依據。至於具體
    個案之行政處分在說理上是否符合上開要求，應為實質之判
    斷，不得僅因處分書上備有「理由」或「說明」欄之記載，
    即謂已盡處分理由說明之法律義務，這也是上揭「明確性原
    則」的遵守依循。（二）按「行政罰與刑罰之構成要件雖有
    不同，而刑事判決與行政處分，亦原可各自認定事實，惟認
    定事實須憑証據，倘無證據足資認定有堪以構成行政罰或刑
    罰要件之事實存在，即不得僅以推測之詞予人處罰，則為二
    者所應一致。」最高行政法院75年判字第309號判例意旨載
    有明文。易言之，違法事實應依證據認定之，無證據自不得
    以擬制推測之方法，推定其違法事實，此為行政程序及司法
    訴訟適用之共通法則。復按「行政機關就該管行政程序，應
    於當事人有利及不利之情形，一律注意。」「行政機關應依
    職權調查證據，不受當事人主張之拘束，對當事人有利及不
    利事項一律注意。」分別為行政程序法第9條及第36條所明
    定。故行政機關本應依職權調查證據以證明違法事實之存在
    ，始能據以對人民作成負擔處分，亦即行政機關對於人民違
    法事實之存在負有舉證責任，人民本無須證明自己無違法事
    實。又認定違法事實之證據，係指足以證明行為人確有違法
    事實之積極證據而言，該項證據必須與待證事實相契合，始
    得採為認定違法事實之資料，若行政處分所認定之事實，與
    所採之證據，不相適合，即屬證據上理由矛盾，該行政處分
    當然為違背法令。（三）按廢棄物清理法第11條第1款規定
    ：「一般廢棄物，除應依下列規定清除外，其餘在指定清除
    地區以內者，由執行機關清除之：一、土地或建築物與公共
    衛生有關者，由所有人、管理人或使用人清除。」依此規定
    土地或建築物內廢棄物須證明「與公共衛生有關者」後，該
    土地或建築物之所有人、管理人或使用人始有清除該廢棄物
    之義務。而本條款的構成要件「與公共衛生有關者」使用不
    確定法律概念，行政機關依本條款為行政處分，在判斷具體
    個案的案件事實是否與該不確定法律概念合致時，必須以客
    觀上可辯證的論理過程來擔保其「涵攝」的正確，否則其所
    作成的行政處分亦因為錯誤而違法。被告對行政處分裁處書
    中「違反事實」之存在負有舉證責任，被告對其所舉證有二
    次說明：(一)高市環局六字第0980014340號函說明第四點：
    「本案因有稽查紀錄及佐證照片附卷可稽，違規事項洵堪認
    定」。(二)高市環局六字第0980022081號函附之答辯書中理
    由及法令依據二、實體部分第(三)點：「而該佐證照片中已
    清楚拍攝到一般廢棄物污染環境情事」與第四點:「依據附
    證之佐證照片，建物內散置大量廢棄物，含垃圾、免洗餐盒
    、保麗龍碗、酒瓶、塑膠袋、廢紙箱等，為廢棄物清理法第
    2條第1款所稱之一般廢棄物」。被告內部之「稽查紀錄」在
    高市環局六字第0980014340號函及第0980022081號函附答辯
    書中均無具體明確顯示該稽查紀錄的內容，客觀上顯然無法
    讓原告或第三者，藉由該紀錄確定證據之存在，故僅能依被
    告對佐證照片的說明，來作為是否有「違反事實」存在的判
    斷依據，今依被告對佐證照片的說明，被告認定的事實真相
    為「廢棄物污染環境情事」，然被告行政處分裁處書所認定
    的違反事實為「建築物內廢棄物未清除，影響公共衛生」，
    「污染環境」與「影響公共衛生」為本質不同的兩個範圍，
    被告為清除、處理廢棄物之執行機關，對該廢棄物究為「污
    染環境」或「影響公共衛生」，自不會混淆而有筆誤，縱被
    告認為該廢棄物同時污染環境與影響公共衛生，被告也沒有
    在上述二函件中逐項詳列說明該廢棄物有諸如積水容器、腐
    敗物品、臭味、滲漏水等，任何影響公共衛生的積極事證與
    因素，顯然被告的認定確是「污染環境」，所以被告所舉「
    污染環境」之證據與待證的「影響公共衛生」二者範圍既不
    相同，亦非積極證據，自然不相契合，屬證據上的理由矛盾
    ，無法採為認定違法事實之資料，是以該行政處分之合法要
    件即有欠缺，而構成得以撤銷之原因。（四）被告所開立裁
    處書的裁處理由及法令依據欄記載為「違反廢棄物清理法第
    11條第1款規定，並依第50條第1款裁處」，被告應將原告所
    有建築物內廢棄物的具體實況與「與公共衛生有關」的構成
    要件合致之判斷，用客觀上可辯證的論述，完整告知原告，
    然該欄僅有記載法令依據而已，復查被告上述二函件及所附
    之答辯書均看不出有關「涵攝」的說明，此自難謂已盡處分
    理由說明之義務，核其處分顯有違反明確性原則，係有瑕疵
    。縱被告認為高市環局六字第0980022081號函附答辯書實體
    部分第(四)點中已有舉一般廢棄物之定義作為該廢棄物「與
    公共衛生有關」的涵攝論理，然此顯然多餘，按廢棄物清理
    法第11條的內容，本就是規範一般廢棄物因不同的放置地點
    而有不同的構成要件與不同的清除義務人，故判斷法條是否
    適用，應論述是否符合各款的構成要件才對，而不是再去證
    明該廢棄物是不是屬一般廢棄物，故被告的「與公共衛生有
    關者」的「涵攝論理過程」基礎仍然欠缺。（五）又依廢棄
    物清理法整體表現的關聯意義來判斷，被告的觀點「依廢棄
    物的法定定義，一般廢棄物是足以污染環境衛生的，所以凡
    是廢棄物就與公共衛生有關」亦有拘泥於特定法條文字之誤
    解。蓋若「凡是廢棄物就與公共衛生有關」之觀點成立，則
    該法第11條第1款的「與公共衛生有關者」之構成要件豈非
    多餘，該款大可比照同條第2款直接訂為「土地或建築物由
    所有人、管理人、或使用人清除」這樣的明確條文，何必多
    加一句「與公共衛生有關者」需要涵攝論理的不確定法律概
    念文字呢？核其立法旨意，係考量土地、建築物屬私人管轄
    ，在法律限制內得自由使用，並排除他人之干涉，若物品或
    廢棄物放置於私人土地、建築物內，除非該物品妨礙到公共
    衛生了，法律方可限制其自由使用之權利，而要求該私人負
    擔清除義務，此亦為公益與私益平衡原則的體現。而附加此
    構成要件又用不確定法律概念的目的乃在於要人民負擔義務
    必需謹慎為之，不容任意率斷，因每個個案的影響程度與範
    圍都個個不同，所以行政機關在對違反事實認定時，應依個
    案的客觀情事詳加審究該個案是否有影響公共衛生的因素，
    以及其對公共衛生影響的程度有多大，範圍又為何等事項後
    ，始能據以作出行政處分，也就是用「涵攝論理過程」來自
    我驗證行政處分的正確性，以避免以偏概全的主觀臆測認定
    ，若僅有「廢棄物未清除」，而無「有長孑孓的積水容器，
    易茲生病媒蚊，有腐敗物品散發臭味」等客觀情事的佐證論
    述，即難謂有影響公共衛生。所以若無涵攝論理過程的驗證
    而逕為推定「凡廢棄物即與公共衛生有關」或「凡現場髒亂
    即影響公共衛生」則不無有率斷之瑕疵，所做出的行政處分
    即無合法的基礎。（六）原告所有建築物遭宵小侵入破壞，
    搜括財物現場物品散置一地，主觀上感受是髒亂不堪，然此
    種私人封閉空間內地板的不整潔情況，若逕自稱之為「污染
    環境」尚有討論之餘地，先且不論，被告舉發原告違反廢棄
    物清理法的規定，自應依該法的構成要件來審究現場的客觀
    情事，而不是以待證的主觀臆測逕為推定有違反事實的存在
    ，所以本案的爭點在於1.被告所舉之證是否合適。2.是否有
    提出客觀上可辯證的論理過程來證明與廢棄物清理法第11條
    第1款的構成要件合致，如是，則原告當然為所有建築物內
    廢棄物的清除義務人，如非，則原告當然不是清除義務人，
    自無違反廢棄物清理法第11條第1款規定，該廢棄物被告自
    可逕為清除等語。並聲明求為判決：訴願決定及原處分均撤
    銷，並被告應退還原告已繳納之罰鍰1千5百元。
三、被告則以︰（一）查被告所屬稽查人員於開立舉發通知書時
    ，即連同佐證照片一併郵寄送達至原告，此可由原告所繕具
    之訴願書理由三所述「由附卷之佐證照片仔細查看即可佐證
    ，上述物品散落堆置一地。現場既髒且亂」，明白得知。按
    存證照片以觀，被告所屬稽查人員於98年3月9日14時45分前
    往系爭空屋複查，屋內仍散置大量廢棄物，包含垃圾、免洗
    餐具、保麗龍碗、酒瓶、塑膠袋等，其中使用過之免洗餐具
    、保麗龍碗、飲料杯眾多，豈能全無腐敗或異味產生，且如
    此髒亂之廢棄物不但易孳生病媒蚊，亦難謂無影響公共衛生
    ，原告仍以該物品大多為不久前建築物因宵小入侵搜括財物
    時，被破壞之裝潢板材與家庭日用品，現場無發現有諸如積
    水容器、腐敗物品、臭味、滲漏水等影響公共衛生事證等由
    置辯，顯與污染事實相差甚遠。（二）再查本件裁處書已分
    別載明違反事實、地點、主旨、裁處理由及法令依據為「所
    有建築物內廢棄物未清除，影響公共衛生」「高雄市新興區
    ○○○路102號3樓及7樓」「罰鍰新臺幣1,500元整」及「違
    反廢棄物清理法第11條第1款之規定，並依廢棄物清理法第5
    0條第1款裁處」等，符合行政程序法第96條第1項第2款應記
    載「主旨、事實、理由及其法令依據」之規定，並無原告所
    稱欠缺記載裁處理由之情形。（三）依據廢棄物清理法第11
    條第1款、第50條第1款規定，於與公共衛生有關之建築物內
    有廢棄物未清除，執行機關即應裁處建物所有權人、管理人
    或使用人。本件因稽查人員於98年2月19日勸告時及同年3月
    9日14時45分複查時，系爭空屋內髒亂不堪，顯見原告未善
    盡建物清理責任。況系爭空屋為原告所有，依法其自有主動
    清除之責任，被告已予原告勸告改善機會，惟其仍未清理系
    爭建物上廢棄物，其違反作為義務之違規事實至為明確，被
    告依法對原告處分，認事用法，均無違誤。（四）本件係被
    告所屬稽查人員於事實欄所述時、地，發現原告所有建築物
    內有廢棄物未清除，影響公共衛生，已如前述，原告於被告
    舉發後方為清除之維護行為，核屬事後之改善行為，雖可防
    免按日連續處罰之不利益，若據以冀求免罰，尚屬無據等語
    ，資為抗辯。並聲明求為判決駁回原告之訴。
四、本件如事實概要欄所載之事實，業經兩造分別陳述在卷，並
    有高雄市新興區公所98年2月18日高市新區民字第098000142
    1號函、被告執行違反廢棄物清理法稽查紀錄、系爭空屋現
    場照片、建物資料、被告執行消除髒亂勸告單、執行廢棄物
    清理法案件舉發通知書、原告98年3月20日異議書、被告98
    年3月24日高市環局廢處字第41-098-031102號裁處書、98年
    3月25日高市環局六字第0980014340號函等附於原處分卷可
    稽，洵堪認定。原告雖以前揭情詞資為爭執，惟查：
（一）按「一般廢棄物，除應依下列規定清除外，其餘在指定清
      除地區以內者，由執行機關清除之：一、土地或建築物與
      公共衛生有關者，由所有人、管理人或使用人清除。」「
      有下列情形之一者，處新臺幣1千2百元以上6千元以下罰
      鍰。經限期改善，屆期仍未完成改善者，按日連續處罰：
      一、不依第11條第1款至第7款規定清除一般廢棄物。」分
      別為廢棄物清理法第11條第1款及第50條第1款所明定。
（二）次按廢棄物清理法第11條第1款係在非指定清除地區內之
      一般廢棄物，課予土地或建築物所有人、管理人或使用人
      ，就與公共衛生有關之範圍，負擔清除其管理土地上一般
      廢棄物之社會義務。此行政法上義務並非因所有人、管理
      人或使用人對危害發生間有因果關係而承擔責任，而係因
      為對發生危害之物具有事實管領力而負責，除係因不可抗
      力或無期待之可能原因外，苟有違反之狀態即應負責。是
      倘所有人、管理人或使用人有違反廢棄物清理法第11條第
      1款所規定之行政法上義務，即應依廢棄物清理法第50條
      第1款規定處罰。經查，本件高雄市新興區公所依據高雄
      市新興區轄內空地、屋髒亂點查報表，於98年2月18日以
      高市新區民字第0980001421號函知原告略謂：「台端所有
      本市新興區○○○路102號3、7樓空屋，堆置垃圾及廢棄
      物，恐孳生登革熱病媒蚊，請儘速改善並維護環境衛生，
      ．．。」等語，並副知被告。被告所屬稽查人員遂於98年
      2月19日前往現場稽查，發現確有廢棄物未清除，影響公
      共衛生，於98年2月24日開立執行消除髒亂勸告單，請原
      告於98年3月6日前清除改善，否則依法告發。被告復於同
      年月9日14時45分前往現場複查，發現髒亂情事仍未改善
      ，經拍照存證後，於同年月10日開立高市環局告字第B003
      594號執行違反廢棄物清理法案件舉發通知書，原告於98
      年3月13日收受舉發通知書後，於同年月20日向被告提出
      異議書，惟經被告審查違規事實無誤，乃以98年3月25日
      高市環局六字第0980014340號函檢附98年3月24日高市環
      局廢處字第41-98-31102號裁處書科處原告罰鍰。原告雖
      主張：系爭空屋因遭宵小侵入破壞、搜括財物，現場物品
      散置一地，主觀上感受是髒亂不堪，然此種私人封閉空間
      內地板的不整潔情況，若逕自稱之為「污染環境」尚有討
      論之餘地云云。然由卷附被告所屬稽查人員98年3月9日複
      查時拍攝之照片以觀，系爭空屋當日複查時，屋內仍散置
      大量廢棄物，包含垃圾、免洗餐具、保麗龍碗、酒瓶、塑
      膠袋等，其中使用過之免洗餐具、保麗龍碗、飲料杯眾多
      ，豈能謂全無腐敗或異味產生，且如此髒亂之廢棄物不但
      易孳生病媒蚊，亦難謂無影響公共衛生，原告為系爭空屋
      之所有權人，負有管理維護系爭房屋之環境清潔並清除一
      般廢棄物之義務，則不論該垃圾是否由原告造成或因宵小
      侵入破壞所致，均應由原告負清除之責任，故其空言主張
      系爭空屋僅為不整潔情況，無污染環境，其並非清除義務
      人，被告可逕為清除等語，自無可採，是被告以原告所有
      系爭空屋內有廢棄物未清除，影響公共衛生，經勸導及複
      查後仍未改善，乃依廢棄物清理法第11條第1款及第50條
      第1款規定裁處罰鍰，並無違誤。
（三）至原告爭執被告裁處書不夠明確、舉證不足及涵攝錯誤乙
      節。查本件裁處書已分別載明違反時間、事實、地點、主
      旨、裁處理由及法令依據分別為「98年3月9日14時45分」
      「所有建築物內廢棄物未清除，影響公共衛生」「高雄市
      新興區○○○路102號3樓及7樓」「罰鍰新臺幣1,500元整
      」及「違反廢棄物清理法第11條第1款之規定，並依廢棄
      物清理法第50條第1款裁處」等，符合行政程序法第96條
      第1項第2款應記載「主旨、事實、理由及其法令依據」之
      規定，並無原告所稱欠缺記載裁處之理由說明，違反明確
      性原則之情形。而違反廢棄物清理法第11條第1款及第50
      條第1款規定，以不清除「土地或建築物與公共衛生有關
      者」之一般廢棄物為其要件，查系爭空屋因髒亂經民眾陳
      情後，高雄市新興區公所及被告分別派員前往稽查及複查
      ，發現系爭空屋內確實堆積大量廢棄物未清除，影響公共
      衛生，經勸導後原告仍不於限定期間內改善，被告除派員
      稽查並作成稽查紀錄外，尚有拍攝照片為證，並非舉證不
      足，且系爭空屋大量廢棄物中，除了遭破壞的家具外，尚
      包含垃圾、免洗餐具、保麗龍碗、酒瓶、塑膠袋等，除了
      髒亂外，尚有孳生病媒蚊之虞，當然與公共衛生有關，非
      屬原告所稱「僅屬以待證的主觀臆測逕為推定有違反事實
      的存在」，且本件與廢棄物清理法第27條「有礙環境衛生
      」與「污染環境」之法律概念無關，被告並無逕為混同之
      誤用，原告此之指摘，亦屬無據。
（四）再按「提起行政訴訟，得於同一程序中，合併請求損害賠
      償或其他財產上給付。」固為行政訴訟法第7條所明定，
      然若提起之行政訴訟，經行政法院審理結果，於法不合，
      或無理由，則其合併提起之損害賠償或其他財產上給付之
      請求，即因失所附麗，而應併予駁回。本件原告提起之撤
      銷訴訟部分，為無理由，已如上述，故其請求被告退還已
      繳納之罰鍰1千5百元部分，亦因失所附麗，應併予駁回。
五、綜上所述，原告之主張並不可採。從而，被告以原告違反廢
    棄物清理法第11條第1款規定，依同法第50條第1款規定裁處
    1千5百元罰鍰，並無違誤，訴願決定予以維持，亦無不合。
    原告起訴意旨求為撤銷訴願決定及原處分，並請求被告退還
    已繳納之罰鍰，為無理由，應予駁回。並不經言詞辯論為之
    。又本件事證已臻明確，兩造其餘主張核與判決之結果無何
    影響，爰不再逐一論述，併此敘明
六、據上論結，本件原告之訴為無理由，依行政訴訟法第233條
    第1項、第236條、第98條第1項前段，判決如主文。
中    華    民    國    98    年    12     月   21    日
                  高雄高等行政法院第一庭
                                  法  官   呂 佳 徵
以上正本係照原本作成。
如不服本判決，應於送達後20日內，向本院提出上訴狀並表明上
訴理由，如於本判決宣示後送達前提起上訴者，應於判決送達後
20日內補提上訴理由書（須按他造當事人人數附繕本）。
中    華    民    國    98    年    12     月   21    日
                                  書記官   李 建 霆
附註：
行政訴訟法第235條（第1項、第2項）：
對於適用簡易程序之裁判提起上訴或抗告，須經最高行政法院之
許可。
前項許可，以訴訟事件所涉及之法律見解具有原則性者為限。


司法院資訊處製作；財團法人民間司法改革基金會備份。
